【裁判字號】    99,簡上,1026
【裁判日期】    991220
【裁判案由】    詐欺
【裁判全文】
臺灣板橋地方法院刑事判決            99年度簡上字第1026號
公  訴  人  臺灣板橋地方法院檢察署檢察官
上  訴  人
即  被  告  吳居宏
上列上訴人即被告因詐欺案件，不服本院99年度簡字第6153號中
華民國99年8 月12日第一審判決（聲請簡易判決處刑案號：99年
度偵字第15557 號），提起上訴，本院管轄之第二審合議庭，自
為第一審判決如下：
    主  文
原判決撤銷。
吳居宏無罪。
    理  由
一、聲請簡易判決處刑意旨略以：被告吳居宏預見提供自己之金
    融機構帳戶存摺、金融卡及提款密碼予他人使用，可能幫助
    他人遂行詐欺取財犯行，仍不違背其本意，基於幫助詐欺之
    不確定故意，於民國99年3 月9 日下午2 時許，在臺北縣三
    重市○○路○ 段78號之「全家便利商店」前，將其所有之第
    一商業銀行三重埔分行申請開設帳號為00000000000 號帳戶
    之提款卡，交付予某真實姓名、年籍不詳自稱為「王先生」
    之成年男子，嗣後並於電話中告知某真實姓名、年籍不詳自
    稱「小陳」之成年男子前揭提款卡之密碼，而容任他人使用
    其持有之上開帳戶遂行犯罪。嗣由該男子所屬之詐欺集團成
    員於取得吳居宏上開帳戶之提款卡及密碼後，乃意圖為自己
    不法所有，於99年3 月11日下午2 時許，由該集團女性成員
    在網路聊天室向劉居憲佯稱可相約見面，惟須先支付新臺幣
    （下同）3,000 元之代價，致劉居憲陷於錯誤，遂於同日下
    午4 時7 分許，依指示至自動櫃員機操作轉帳2 萬9,989 元
    至吳居宏所開設之上開第一銀行帳戶內，旋即遭該詐騙集團
    成員提領一空。嗣因劉居憲發覺遭詐騙，報警處理，始循線
    查悉上情。因認被告吳居宏涉犯刑法第30條第1 項、第339
    條第1 項之幫助詐欺取財罪嫌等語。
二、按犯罪事實應依證據認定之，無證據不得認定犯罪事實；又
    不能證明被告犯罪，應諭知無罪之判決，刑事訴訟法第154
    條第2 項、第301 條第1 項分別定有明文。次按認定犯罪事
    實，所憑之證據，雖不以直接證據為限，間接證據亦包括在
    內，然無論直接或間接證據，其為訴訟上之證明，須於通常
    一般之人均不致於有所懷疑，而得確信其為真實之程度者，
    始得據之為有罪之認定，倘其證明尚未達到此一程度，而有
    合理性懷疑之存在時，即無從為有罪之認定，根據「罪證有
    疑，利於被告」之證據法則，即不得遽為不利於被告之認定
    （最高法院著有76年臺上字第4986號判例可資參照）。又犯
    罪事實之認定，應憑真實之證據，倘證據是否真實尚欠明顯
    ，自難以擬制推測之方法，為其判斷之基礎，而認定犯罪事
    實之證據係指足以認定被告確有犯罪行為之積極證據而言，
    該項證據自須適合於被告犯罪事實之認定，始得採為斷罪資
    料（最高法院53年臺上字第656 號、29年上字第3105號判例
    可資參照）。
三、聲請簡易判決處刑意旨認被告涉有上開幫助詐欺取財犯嫌，
    無非係以被告吳居宏於警詢及偵查中之供述、被害人劉居憲
    於警詢之指訴、被害人於99年3 月11日下午4 時7 分許ATM
    轉帳明細表、被告上開帳戶存摺影本、第一商業銀行顧客資
    料查詢單及存款明細分類帳等證據資料為其主要論斷之依據
    。訊據被告吳居宏固坦承曾開立上開帳戶；於99年3 月9 日
    下午2 時許，在臺北縣三重市○○路○ 段78號之「全家便利
    商店」前，將其所有之第一商業銀行三重埔分行申請開設帳
    號為00000000000 號帳戶之提款卡及密碼，交付予「王先生
    」之成年男子，嗣後並於電話中告知「小陳」提款卡之密碼
    ；被害人轉帳匯款至上開帳戶等事實，惟堅決否認有何幫助
    詐欺取財之犯行，辯稱：伊於98年間均有正常工作，然於99
    年1 月5 日突遭裁員，故心急尋找工作；伊於99年3 月9 日
    求職看自由時報應徵司機，並撥打對方電話為0000000000
    號，對方說工作上需要伊的提款卡及密碼，為免薪資匯入後
    遭扣款，故需用以測試伊信用狀況，伊聽信後始交付他人伊
    所有之上開帳戶之提款卡及密碼；嗣後伊再撥打相同電話詢
    問應徵狀況，對方均回答尚在測試，伊心覺有異，又見電視
    播放165 反詐騙廣告，乃撥打165 電話詢問，才知伊可能遭
    詐騙，旋即依指示於99年3 月11日將上開帳戶提款卡以電話
    申請方式掛失，並主動至臺北縣政府警察局三重分局永福派
    出所報警，該時警方告知伊帳戶尚無被害人匯款紀錄等語。
四、經查：
  (一)按被告以外之人於審判外之言詞或書面陳述，除法律有規定
    者外，不得作為證據，刑事訴訟法第159 條第1 項定有明文
    ；復按被告以外之人於審判外之陳述，雖不符前四條之規定
    ，而經當事人於審判程序同意作為證據，法院審酌該言詞陳
    述或書面陳述作成時之情況，認為適當者，亦得為證據；當
    事人、代理人或辯護人於法院調查證據時，知有第159 條第
    1 項不得為證據之情形，而未於言詞辯論終結前聲明異議者
    ，視為有前項之同意；同法第159 條之5 規定甚明。經查，
    本案援引之證人劉居憲於警詢之供述於審判外陳述，屬傳聞
    證據，惟因被告及公訴人於本院準備程序均同意上開證據有
    證據能力，且經本院審酌該證據作成情況並無不適當情形，
    是依上開規定，認得作為本件證據。
  (二)查被告於98年間尚受僱於昀諭行有限公司；系爭第一商業銀
    行帳號為00000000000 號帳戶，係由被告申辦開設，又詐騙
    集團成員以網路向被害人劉居憲訛稱相約見面需給付代價，
    致被害人陷於錯誤，將2 萬9,989 元匯入被告上開帳戶內，
    旋遭提領一空等情，業經被害人於警詢時證述綦詳，且為被
    告所是認，並有各類所得扣繳暨扣繳憑單、勞工保險卡、第
    一商業銀行顧客資料查詢單暨存款明細分類帳、被告所有上
    開帳戶存摺影本、被害人ATM 匯款明細表各1 份在卷可稽（
    見偵查卷第16頁、第18至22頁、本院卷第5 頁），堪認為真
    。被害人雖就其受騙過程陳述甚詳，惟並未指陳被告有將上
    開帳戶之金融卡及密碼交付他人使用之情事，且該詐騙集團
    之成員取得被告系爭帳戶之原因，容有多端，故被害人之指
    述僅足證明被害人確有因遭詐騙而將款項匯入被告所開立之
    上開帳戶內之情事，尚無法遽以推論被告交付上開帳戶之金
    融卡、密碼予他人使用即屬幫助詐欺犯行，亦無從推認被告
    於該時主觀上有幫助詐欺之不確定故意。
  (三)從而，本件厥應審究者，乃被告是否確因應徵求職而將其所
    有上開帳戶之提款卡、密碼交付他人使用？又縱係因應徵工
    作交付上開帳戶資料予他人使用，主觀上是否有幫助詐欺之
    不確定故意？
  1.經查，99年3 月9 日自由時報刊登有「誠徵工作夥伴司機、
    可配合公司加班、享勞健保時段任選0000000000」資訊之分
    類廣告；又被告於同日下午1 時33分許即以其所有電話號碼
    為0000000000號之行動電話撥打上開0000000000電話之事實
    ，有被告提供之99年3 月9 日自由時報分類廣告影本、電話
    號碼0000000000號於99年3 月份通話明細1 份附卷足憑（見
    偵查卷第17頁、本院卷第50頁）。觀諸被告於上開電話之通
    聯明細，通話時間計有10分11秒，則被告所稱伊於99年3 月
    9 日因見自由時報之分類版廣告，始撥打0000000000號電話
    應徵司機工作之事實，應屬真實。另觀之上揭3 月份通話明
    細，被告於同日下午2 時37分、翌（10）日12時6 分許，均
    再次撥打上開0000000000號電話，亦可見被告所述伊等不到
    錄取通知，故曾撥打電話向「小陳」詢問應徵事宜等語，非
    屬無據。又本件被害人係於99年3 月11日於奇摩交友網站遭
    詐騙集團成員詐騙，並於同日匯款至上開帳戶，據現今詐騙
    集團成員取得人頭帳戶之模式，詐騙集團成員顯係於99年3
    月11日前數日期間始取得上開帳戶資料並加以利用，是被告
    所辯伊係於被害人遭詐騙前之99年3 月9 日因應徵司機工作
    ，並撥打0000000000號電話後始交付伊所有之上開帳戶提款
    卡及密碼之情，應非虛詞，堪以認定為真實。
  2.又被告於99年3 月11日下午5 時24分許曾以行動電話撥打16
    5 專線，並旋即於同日下午5 時27分許以同行動電話電話撥
    打0000000000之第一商業銀行服務電話，此有被告提供伊於
    99年3 月份之0000000000號門號通話明細表1 份及本院依職
    權函查之電話查詢網路列印資料1 紙在卷可稽（見本院卷第
    51頁、第53-1頁），是被告所述伊於交付帳戶後約隔幾天發
    覺有異，曾撥打165 電話，於電話中服務人員要伊先行掛失
    提款卡，伊有先行以電話申報掛失乙事，亦非子虛。再證人
    即臺北縣政府警察局三峽分局永福派出所警員柯俊名於本院
    審理時結證稱：其於99年3 月12日上午11時56分受理被告之
    報案，被告稱其提款卡及密碼於應徵工作時均被收走，且事
    後無法與對方聯絡，被告說伊懷疑被騙了，且已撥打165 電
    話查詢；其當時有先查詢警察電信金融聯防平台，輸入被告
    之帳戶等資料，並未發現有被害人遭詐騙紀錄，故當時其先
    受理被告之報案，以疑似被騙及自首詐欺方式幫被告作筆錄
    ；嗣電腦顯示有被害人報案紀錄，其才又通知被告到所製作
    筆錄等語（見本院卷第36至36頁反面）。是以，被告於99年
    3 月11日下午5 時24分許撥打165 反詐騙專線後，旋即據指
    示撥打銀行服務電話掛失提款款，並於翌（12）日上午即赴
    臺北縣政府警察局三峽分局永福派出所報警處理之事實，應
    認為真實。
 3、另雖依社會一般之情，應徵工作之過程，倘具一定社會經驗
    之人，遇他人提供帳戶金融卡及密碼之要求，固然必當追問
    其中原委來由，而能輕易察覺其間詭計而嚴予拒絕。惟被告
    未加質問，即擅予提供帳戶提款卡及密碼，是被告交付當時
    ，主觀上就所提供之提款卡是否有可能遭他人不法使用乙節
    有無預見，固有可疑。然各人之智識及警覺程度，常因年齡
    、生活經驗、社會歷練等而有差異，故前開以一般常人智識
    程度及社會經驗而足判別其中必有詐偽之推論，固係以一般
    社會常人之平均標準而為，然亦不能排除另有因生活及社會
    經驗俱仍不足，而無法察覺其中詭異而擅予輕信之可能。況
    一般之人於失業後急於謀求他職，又僅認己身之帳戶內未有
    存款而不至受有損失，故而不具此等警覺程度交付帳戶資料
    之人，亦所多有。邇來因人頭帳戶取得困難，詐欺集團成員
    為取得人頭帳戶使用，或以高價收購，或以詐欺方式取得，
    若一般人會因詐欺集團成員言詞而陷於錯誤進而交付鉅額財
    物，何以金融帳戶之持有人不致因相同原因進而陷於錯誤並
    交付帳戶相關資料。是就此而言，自不能以吾等一般常人智
    識經驗為基準，遽而推論彼等必具相同智識水平及警覺程度
    而對「構成犯罪之事實必有預見」。故縱有工作經驗，或因
    謀職不易而忽略提防，難謂與常情不符。被告自承其因覓工
    作機會，始配合僱用人要求提出金融機構之提款卡及密碼以
    供查核信用資料，遂為詐騙集團所利用，因而受騙乙情，即
    堪採信。況且，被告若真有故意或不確定故意提供帳戶幫助
    詐騙集團詐欺，即無須於交付後再次撥打電話以確認應徵情
    形，亦無須撥打165 反詐騙專線、銀行服務電話申報金融卡
    掛失事宜，並費時主動至警局報案處理。從而，被告上開所
    辯，難謂子虛。
五、綜上所述，本件依公訴人所舉證據，其證明程度仍無法使法
    院達於可排除合理之懷疑而形成被告有罪之法律上確信之程
    度，尚不足證明被告有涉犯幫助詐欺取財之犯行。此外，本
    院復查無其他積極證據證明被告有何公訴人所指之犯行，揆
    諸首揭法條及判例意旨，應認本件不能證明被告犯罪，自應
    諭知無罪之判決。原審遽予論罪科刑，自有未洽，被告執此
    上訴，洵屬有據，應由本院將原判決撤銷，另自為第一審判
    決而為無罪之諭知，以昭審慎。
六、末按檢察官聲請簡易判決處刑之案件，經法院認為有刑事訴
    訟法第451 條之1 第4 項但書規定之情形者，應適用通常程
    序審判之；又對於簡易判決之上訴，準用刑事訴訟法第3 編
    第1 章及第2 章之規定，是管轄第二審之地方法院合議庭受
    理簡易判決上訴案件，應依通常程序審理，認案件有同法第
    452 條規定之情形者，應撤銷原判決，逕依通常程序為第一
    審判決，刑事訴訟法第452 條、法院辦理刑事訴訟簡易程序
    案件應行注意事項第14條分別定有明文。本件既應對於上訴
    人即被告為無罪判決之諭知，原審即不得適用刑事訴訟法第
    7 編所定之簡易程序對其論罪科刑，而應依刑事訴訟法第45
    2 條規定適用通常程序審判之，故本院本件所為判決，係依
    據上開規定適用第一審通常程序而自為第一審通常程序判決
    ，併予敘明。
據上論斷，應依刑事訴訟法第455 條之1 第1 項、第3 項、第45
2 條、第369 條第1 項前段、第364 條、第301 條第1 項，判決
如主文。
本案經檢察官蘇逸修到庭執行職務
中    華    民    國    99    年    12    月    20    日
                  刑事第二庭    審判長法  官  王屏夏
                                      法  官  黎錦福
                                      法  官  曹惠玲
上列正本證明與原本無異。
如不服本判決，應於判決送達後10日內敘明上訴理由，向本院提
出上訴狀 (應附繕本) ，上訴於臺灣高等法院。其未敘述上訴理
由者，應於上訴期間屆滿後20日內向本院補提理由書「切勿逕送
上級法院」。
                                      書記官  蕭佩宜
中    華    民    國    99    年    12    月    20    日

司法院資訊處製作；財團法人民間司法改革基金會備份。
